【裁判字號】    92,上易,264
【裁判日期】    920716
【裁判案由】    詐欺等
【裁判全文】
臺灣高等法院臺中分院刑事判決                    九十二年度上易字第二六四號
    上  訴  人
    即  被  告  丙○○
    選任辯護人  常照倫
                莊惠祺
右上訴人因詐欺等案件，不服臺灣臺中地方法院九十一年度易字第二００九號中華民
國九十一年十二月二十七日第一審判決（起訴案號：臺灣臺中地方法院檢察署九十年
度偵字第一九五三０號），提起上訴，本院判決如左：
    主      文
上訴駁回。
丙○○緩刑參年。
    事      實
一、丙○○係設於臺中市○○路○段五十一號一樓「德仁牙醫診所」之負責醫師，為
    從事醫療業務之人，與中央健康保險局（以下簡稱中央健保局）簽訂「全民健康
    保險特約醫事服務機構合約」，受託辦理全民健康保險特約醫事服務業務。渠明
    知應向中央健保局核實申報為保險對象所做之治療及醫療費用，竟基於意圖為自
    己不法所有之概括犯意，自民國八十九年九月間起至九十年四月間止，於其業務
    上所作成之門診紀錄表（即病歷表），為如下之不實登載：
（一）健保局保險對象康素蘭未曾在德仁牙醫診所裝置假牙、拆除或填補，亦未拔牙
      ，且其第四五、四六、四七、四八、一一、一二、二一、二二牙已裝牙套未拆
      ，第二七、三六、三八牙已經拔除，竟在門診紀錄表（即病歷表）上虛偽登載
      康素蘭於八十九年九月二十九日就診其第四五、四六、四七牙以樹脂充填，於
      八十九年十月三日就診其第一一、二一、一二、四八牙以樹脂充填，於八十九
      年十月六日就診其第二七牙拔牙，於九十年三月十一日就診其第三八牙以樹脂
      充填。
（二）健保局保險對象乙○○未曾在德仁牙醫診所拔牙，且其第二一、二二、二三、
      二四、一一、一二、一三、一四、一五牙已裝牙套未拆，第一六、三六牙並未
      在該診所拔牙，竟在門診紀錄表（即病歷表）上虛偽登載乙○○於八十九年十
      一月十五日就診其第一六牙拔牙、第二四牙樹脂充填，於八十九年十一月十七
      日就診其第一一、二一、二三牙以樹脂充填、八十九年十一月十八日就診其第
      一四、一二、二二、一五牙以樹脂充填，於八十九年十一月二十二日就診其第
      三六牙拔牙，第一三牙以樹脂充填。
（三）健保局保險對象胡素姣未曾在德仁牙醫診所拔牙，且其第一四、一五牙已在其
      他診所裝牙套未拆下，第三五牙已在其他診所拔除，竟在門診紀錄表（即病歷
      表）上虛偽登載胡素姣於九十年一月十一日就診其第一四牙拔牙，九十年三月
      二日就診其第三五牙拔牙，九十年四月六日就診其第一五牙以樹脂充填。
（四）健保局保險對象蔡沛沅未曾在德仁牙醫診所拔牙，且其第四六牙已另先行拔除
      ，竟在門診紀錄表（即病歷表）虛偽登載蔡沛沅於九十年二月十九日就診其第
      四六牙拔牙。
（五）健保局保險對象王菁慧第四六牙已先行拔除，竟在門診紀錄表（即病歷表）上
      虛偽登載王菁慧於九十年二月二十七日就診其第四六牙拔牙。
（六）健保局保險對象施淑珍未曾在德仁牙醫診所重新拆除及填補，且其第四三、四
      四、四五牙已在其他診所置牙套，竟於施淑珍之門診紀錄表（即病歷表）上登
      載於九十年二月二十四日就診其第四五牙以樹脂充填，九十年二月二十六日就
      診其第四三、四五牙以樹脂充填。
（七）健保局保險對象林君玲未曾在德仁牙醫診所重新拆除及填補，且其第四六牙多
      年前另在其他診所裝設牙套，竟在林君玲之門診紀錄表（即病歷表）虛偽登載
      於八十九年十月三日就診該顆牙以樹脂充填。
（八）健保局保險對象徐明宏第三六牙早已脫落，且未曾在德仁牙醫診所拔牙，竟在
      徐明宏之門診紀錄表（即病歷表）虛偽登載於九十年三月十九日就診其第三六
      牙拔牙。
（九）健保局保險對象劉千惠第三四牙已裝牙套，未曾在德仁牙醫診所重新拆除或填
      補，竟在劉千惠之門診紀錄表（即病歷表）虛偽登載於九十年四月十日就診其
      第三四牙以樹脂充填。
（十）健保局保險對象曾家玲第一六、三六牙已在其他診所裝置牙套，並未在德仁牙
      醫診所拆除或填補，竟在曾家玲之門診紀錄表（即病歷表）虛偽登載於九十年
      二月十三日就診其第一六牙以樹脂充填、於九十年三月二日就診其第三六牙以
      樹脂充填。
（十一）健保局保險對象王麗萍第二七牙已在其他診所以銀粉充填後掉落，並未在德
        仁牙醫診所填補樹脂，竟在王麗萍之門診紀錄表（即病歷表）虛偽登載於九
        十年三月二十七日就診其第二七牙以樹脂充填。
（十二）健保局保險對象廖婉青第一一、二二、二五牙已在其他診所裝置牙套，並未
        在德仁牙醫診所拆除或填補，竟在廖婉青之門診紀錄表（即病歷表）虛偽登
        載於九十年三月十日就診其第一一、二二牙以樹脂充填、於九十年三月十二
        日就診其第二五牙以樹脂充填。
（十三）健保局保險對象林雅婷第一八牙從未長出，第三三牙並無樹脂填補，竟在林
        雅婷之門診紀錄表（即病歷表）虛偽登載於九十年三月三日就診其第一八牙
        以樹脂充填、於九十年三月十二日就診其第三三牙以樹脂充填。
（十四）健保局保險對象劉于瑞並未在德仁牙醫診所拔除第二五牙，竟在劉于瑞之門
        診紀錄表（即病歷表）虛偽登載於八十九年十月三日就診其第二五牙拔牙。
（十五）健保局保險對象洪詩芸僅就診一次，竟在洪詩芸之門診紀錄表（即病歷表）
        虛偽登載於九十年二月一日欠卡補單，一次蓋用三格印健保就診紀錄，多申
        報二次診療費。
二、丙○○製作前述不實之病歷紀錄後，竟基於概括之犯意，再先後於每月依上開不
    實病歷紀錄所載，以附表所示不實之金額向健保局申請含虛報上開保險對象之門
    診醫療費用，而為行使，足以生損害於投保大眾之權益及健保局醫務管理之正確
    性，使健保局不知情之承辦人員因陷於錯誤，誤信丙○○有為上開診療行為而核
    付如附表所示金額之醫療費用，共計詐得醫療費用為新臺幣（下同）二萬八千四
    百四十元（原審判決事實欄誤載為三萬八千四百四十元）。
三、案經中央健康保險局移送臺灣臺中地方法院檢察署檢察官偵查起訴。
    理      由
一、訊據被告丙○○對於其係「德仁牙醫診所」之負責醫師，與中央健保局簽訂「全
    民健康保險特約醫事服務機構合約」，受託辦理全民健康保險特約醫事服務業務
    及填載上開病歷，並向健保局申請如附表所示醫療費用之事實固不諱言，惟矢口
    否認有何上開犯行，辯稱：關於（一）部分，伊確實有做樹脂治療，因為她在別
    處做的已經脫落，另拔牙部分伊係就殘根治療，並非拔整顆牙，伊確實有施作治
    療工作，並未作虛偽登載；關於（二）部分，乙○○依病歷記載即有六次，大部
    分由伊看診，最主要是洗牙、補牙五次，且有二次是同時補牙及拔牙；關於（三
    ）部分，伊亦有從事簡易性之拔牙，應該是屬於殘根治療，且患者在偵查中亦有
    承認；關於（四）部分，也應該是殘根治療，伊有提供Ｘ光片作證；關於（五）
    部分，其情形也是一樣，因為有些診所沒有將牙拔乾淨，會有一些殘根，伊亦有
    提供Ｘ光片作證；關於（六）部分，因假牙做太久，會有萎縮現象，因此伊有處
    理，且此係行政人員登載錯誤，而患者亦有在偵查中承認補二十三、二十四、二
    十五牙；關於（七）部分，亦應該有做過她的治療才對，她假牙脫落，伊重新幫
    她作假牙，伊有提供牙齒模型，而且患者也在偵查中承認；關於（八）部分，此
    部分應該是將他與其父親的部分搞混，此部分亦係護理人員之疏失；關於（九）
    部分，應該是假牙脫落，伊有在牙齒上用樹脂填補，再將假牙黏上去，因牙齦萎
    縮，伊用樹脂填補，而牙套沒有拔掉；關於（十）部分，伊亦有用樹脂填補，且
    患者有承認假牙脫落，伊用樹脂填補，將假牙黏上去；關於（十一）部分，伊應
    該亦有用樹脂填補，伊有用樹脂填補，因蛀的比較深，後來又脫落；關於（十二
    ）部分，因為伊做牙套之前，須先用樹脂填補，才能將假牙裝上去，所以應該有
    用樹脂充填，伊是先用樹脂填補，再製作假牙；關於（十三）部分，因為牙齒之
    數列，有一定之規定，所以可能是登記錯誤所致，關於十八牙是電腦輸入錯誤，
    三十三牙有作樹脂填補；關於（十四）部分，可能是伊將所拔的牙登記錯誤所致
    ，他有拔二十六牙，是行政人員登記錯誤；關於（十五）部分，她至伊處治療過
    三次，因欠卡本來要押金，因為是熟人，因此未拿他的押金，後來他來補卡，伊
    才一次蓋三格，偵查中他有承認來做三次，欠卡，確係他去補卡，伊才一次蓋三
    格。有關患者補牙及拔牙均確實有做，可能患者不清楚醫療過程，說不清楚，才
    造成健保局之誤解，而患者多有在其他診所就診並未完全治療妥當，以致於需要
    重新治療，因此患者不明白其情形而有誤解，且患者製作假牙之價格，因伊對部
    分患者有特殊優惠價格，因此口頭囑渠等不要承認係伊診所所製作，以免造成困
    擾，致因部分患者未承認在伊診所製作；伊確實有施作治療工作，並未作虛偽登
    載及詐取健保款項云云。
二、經查：
（一）被告丙○○係設於臺中市○○路○段五十一號一樓「德仁牙醫診所」之負責醫
      師，為從事醫療業務之人，與中央健康保險局（以下簡稱中央健保局）簽訂「
      全民健康保險特約醫事服務機構合約」，受託辦理全民健康保險特約醫事服務
      業務之事實，業據被告供承在卷，復有德仁牙醫診所合約書、醫事服務機構基
      本資料暨全民健康保險特約醫事服務機構合約影本各一份可證，被告確係德仁
      牙醫診所負責醫師，為從事業務之人，甚為明確。
（二）患者康素蘭、乙○○、胡素姣、蔡沛沅、王菁慧、施淑珍、林君玲、徐明宏、
      劉千惠、曾家玲、王麗萍、廖婉菁、林雅婷、劉于瑞、洪詩芸等人經健保局人
      員訪談結果，均陳明並無上述事實欄病歷所載之治療情形，復有患者訪問記錄
      十五份附卷可參（以上分別見偵查卷第十九之一頁、第二十頁（康素蘭）、第
      三十一頁、第三十二頁（乙○○）、第四十二頁（胡素姣）、第四十八頁（蔡
      沛沅）、第五十四頁（王菁慧）、第六十二頁（施淑珍）、第六十九頁（林君
      玲）、第八十四頁（徐明宏）、第九十二頁（劉千惠）、第一０一頁（曾家玲
      ）、第一０八頁（王麗萍）、第一一三頁、第一一四頁（廖婉菁）、第一二五
      頁（林雅婷）、第一三二頁（洪詩芸）、第一三九頁（劉于瑞）），又有「德
      仁牙醫診所」患者門診紀錄表影本十五份可參（以上分別見偵查卷第二十一頁
      至第二十六頁、第三十三頁至第三十八頁、第四十三頁至第四十五頁、第四十
      九頁至第五十一頁、第五十五頁至第五十八頁、第六十三頁至第六十六頁、第
      七十頁至第七十三頁、第八十五頁至第八十九頁、第九十三頁至第九十六頁、
      第一０二頁至第一０五頁、第一０九頁至第一一一頁、第一一五頁至第一一八
      頁、第一二六頁至第一二九頁、第一三三頁至第一三六頁、第一四０頁至第一
      四六頁），且就病患門診紀錄表之記載均係手寫筆跡，又有醫師簽名，顯係醫
      師自己書寫，被告雖稱患者施淑珍第四三、四四、四五牙位係行政人員電腦登
      入錯誤、患者徐明宏因其父第三六牙位拔牙，徐明宏本人則為牙週病緊急治療
      ，但因其父照二張Ｘ光，行政人員疏忽誤解二人均係拔牙治療，以致電腦登入
      錯誤、患者林雅婷第一八牙位係行政人員電腦登錄錯誤、患者劉于瑞二五牙位
      係行政人員電腦登錄錯誤云云，即令行政人員知識、經驗不足，其登載容有錯
      誤，但上開病歷資料既係由醫師親自填載簽名，理應詳閱病歷內容，應無發生
      諸多錯誤之理。被告所辯健保局之訪談記錄僅為傳聞證據，不得作為證據云云
      ，惟本院除依據上開訪談記錄以外，尚斟酌其他證據，進行調查，綜合判斷，
      自非僅就傳聞證據以為論斷，是被告此部分所辯，自不足採信。
（三）被告丙○○並無實際拔牙或以樹脂充填等事實，業據證人（即被告之患者）康
      素蘭、胡素姣、王菁慧、林君玲、劉千惠、曾家玲、廖宛菁、林雅婷等人於偵
      查中結證明確。證人康素蘭證稱：其並未在德仁牙醫診所拔牙，其曾經拔牙亦
      係在其他診所拔的，以前在沙鹿牙醫，去年（即八十九年）九月才轉到德仁診
      所就診，只有右下方有一顆拔掉，其他就直接處理，牙齒牙套並未拔掉等語（
      見偵查卷第二四五頁反面、第二四六頁）；證人胡素姣證稱：其並未在德仁牙
      醫診所拔牙，第三五牙位係在太平的診所做的等語（見偵查卷第二四六頁）；
      證人王菁慧證稱：其右下方第三顆牙係一、二年前在大雅一家診所拔的等語（
      見偵查卷第二四六頁）；證人林君玲證稱：其右下邊第三顆牙係之前在其他診
      所處理，德仁牙醫診所係做牙套處理等語（見偵查卷第二四六頁）；證人劉千
      惠證稱：第三四牙是在其他診所處理，但被告有幫其處理過，但並未在被告處
      做過假牙處理，而係都在被告處做蛀牙及洗牙，並未將牙套打開等語（見偵查
      卷第二四六頁反面）；證人曾家玲證稱：伊今年（即八十九年）三月間至被告
      診所治療蛀牙及洗牙，沒有打開牙套之處理，其上下各一個牙套都在昌平做的
      等語（見偵查卷第二四六反面）；證人廖婉菁證稱：今年三月間其有至被告診
      所洗牙、補牙、裝牙套，．．．在健保局訪談前沒有做牙套，訪談後才有做牙
      套等語（見偵查卷第二四六頁反面）；證人林雅婷證稱：其右上方最後一顆牙
      並無長智齒等語（見偵查卷第二四七頁）。被告所辯胡素姣、曾家玲、林君玲
      於偵查中承認，但上開證人於偵查中之證述，與被告於門診紀錄表上之記載並
      不完全相同，尚不得為有利被告之認定。另經本院隔離訊問，被告供稱：乙○
      ○總共去診所七、八次，大部分由伊看診，有一部分是由江醫師看診，她拔二
      顆牙，洗牙一次，補牙五次；而證人乙○○則結證稱：有去德仁牙醫診所裝假
      牙，只有拔一顆上排右端臼齒，只是單純拔牙，另有洗牙，幾次已不記得，亦
      有補牙，都是被告幫伊看診，沒有其他醫生看診，訪談時因伊太緊張，且怕麻
      煩，才否認有去拔牙（以上見本院卷第八十二頁至第八十八頁），被告前開所
      供與證人乙○○之前開證述，關於拔牙之顆數及究竟僅由被告看診抑或除被告
      以外尚有其他醫師看診，彼此之陳述即互不一致，再參酌證人乙○○受健保局
      人員訪談結果，詳如前述，互相比較之下，仍以證人乙○○接受訪談時之陳述
      較為可採，顯然證人乙○○於本院調查時所為之證述，亦難為有利被告之認定
      。
（四）本院向中央健康保險局中區分局調取關於康素蘭、胡素姣、蔡沛沅、王菁慧、
      徐明宏等人之Ｘ光片暨康素蘭、乙○○、胡素姣、林君玲、廖宛菁等人之假牙
      製作模型，經中央健康保險局中區分局檢送上開Ｘ光片暨假牙製作模型，有該
      分局九十二年四月三十日健保中費二字第０九二００三四二四九號函一紙（內
      附康素蘭、胡素姣、蔡沛沅、王菁慧、徐明宏等人之Ｘ光片暨康素蘭、乙○○
      、胡素姣、林君玲、廖宛菁等人之假牙製作模型）在卷可憑（見本院卷第七十
      九頁）。而本院於調查時提示乙○○之假牙製作模型，並當庭勘驗乙○○口中
      之十六、十八號牙齒，經勘驗結果乙○○確無十六、十八號牙齒，有上開勘驗
      筆錄一紙附卷為證（見本院卷第八十九頁、第九十頁），顯然乙○○之十六號
      牙確不存在，雖健保局牙科審查醫師說明書記載「乙○○之上顎齒模中並無第
      十八牙，但第十六牙存在，與患者口腔檢查結果不符」，固有不符，但證人乙
      ○○於訪談時明確陳述稱：在左下倒數第三顆牙是高中時代於布袋健保診所拔
      除的，確未曾在德仁牙醫診所做過治療及拔牙（見偵查卷第三十二頁），而依
      前所述，證人乙○○於訪談時所為之陳述較為可採，則乙○○之牙齒確未曾由
      被告拔取，應足認定。被告既未替乙○○拔牙，竟在門診紀錄表（即病歷表）
      上登載乙○○於八十九年十一月十五日就診其第十六牙拔牙，顯難認係真實，
      被告此部分所辯，顯係卸責之詞，亦屬不得採信。
（五）被告固曾提出刑事辯護狀為其自己辯護，惟中央健康保險局中區分局曾針對各
      個病患情形提出意見書，有中央健康保險局中區分局九十一年十一月五日健保
      中費二字第０九一００六五一七０號函及函附之意見書各一份在卷可佐（見原
      審卷第二十五頁至第二十七頁），再斟酌前開敘述，尚不足以認被告之辯護為
      可採。此外復有費用申報資料影本十五份、健保局牙科審查醫師意見書影本一
      份在卷可參，顯然被告確未為事實欄所載之醫療行為，上開其業務上製作之健
      保對象等病患之病歷內容確係被告虛偽不實內容之填載，再持以向健保局詐領
      此部分門診醫療費用之給付，其基於意圖為自己不法所有之概括犯意，且有行
      使詐術甚明。
（六）綜上所述，被告所辯，純係嗣後卸責之詞，不足採信，本件事證明確，被告犯
      行堪予認定。
二、核被告丙○○所為，係犯刑法第三百三十九條第一項之詐欺取財罪、第二百十六
    條、第二百十五條之行使業務上登載不實文書罪。又被告業務上登載不實之低度
    行為均應為行使業務上登載不實文書之高度行為所吸收，不另論罪。又被告先後
    多次行使登載不實之門診紀錄表，且多次向健保局請領醫療費用之詐欺取財犯行
    ，均時間緊接，所犯構成要件相同，顯均係基於概括之犯意為之，均為連續犯，
    分別依刑法第五十六條論以一罪並加重其刑。又被告所犯上開二罪間，有方法、
    結果之牽連關係，應從一重刑法第三百三十九條第一項之詐欺取財罪處斷。
三、原審引用刑法第五十六條、第三百三十九條第一項、第二百十六條、第二百十五
    條、第五十五條、第四十一條第一項前段（被告之最後行為，已在刑法第四十一
    條第一項修正之後，故無比較之問題），罰金罰鍰提高標準條例第一條前段、第
    二條之規定，並審酌被告係有專門知識技術之牙醫師，亦係知識份子，其職業地
    位於素為國人所尊重，竟以浮報門診醫療費用之方式向健保局詐領醫療費用，動
    機可議、行為非是，另考諸本件詐欺所得僅有二萬八千四百四十元，金額非高，
    且被告亦繳清健保局之罰鍰，有健保局罰鍰處分書、醫療給付追扣核定通知明細
    表、匯款收據等影本各一份在卷可參，惟被告犯後未能坦白認過，猶砌詞卸責、
    未見有何悔意之犯後態度等一切情狀，量處有期徒刑四月，並諭知易科罰金之折
  算標準。惟本院復斟酌被告未曾受有期徒刑以上刑之宣告，此有臺灣高等法院被
    告全國前案紀錄表一份在卷可稽，且被告領有福岡齒科大學博士學位（有被告所
    提學位記一紙，見本院卷第五十六頁），國家栽培牙醫師之專業人才甚為不易，
    為不輕易喪失國家得之不易之專業人才，復參以被告固係多次詐得款項，但全部
    所詐取之金額亦僅二萬八千四百四十元，所詐得之金額畢竟不多，且嗣後又已如
    數繳清健保局之罰鍰，使本件損害降至最低程度，而被告自為否認之抗辯亦屬人
    情之常，被告經此次偵、審程序之教訓，對一名具有專業之知識份子而言，不可
    謂不重，當已知所悔悟，信無再犯之虞，爰併予諭知緩刑三年。
據上論斷，應依刑事訴訟法第三百六十八條、刑法第七十四條第一款，判決如主文。
本案經檢察官甲○○到庭執行職務。
中      華      民      國      九十二     年     七      月    十六    日
                                臺灣高等法院臺中分院刑事第三庭
                                      審判長法  官  陳  朱  貴
                                            法  官  劉  連  星
                                            法  官  胡  忠  文
右正本證明與原本無異。
不得上訴。
                                            書記官  魏  維  廷
中      華      民      國      九十二     年     七      月    十六    日
附錄論罪科刑法條：
刑法第二百一十五條：
從事業務之人，明知為不實之事項，而登載於其業務上作成之文書，足以生損害於公
眾或他人者，處三年以下有期徒刑、拘役或五百元以下罰金。
刑法第二百一十六條：
行使第二百十條至第二百十五條之文書者，依偽造、變造文書或登載不實事項或使登
載不實事項之規定處斷。
刑法第三百三十九條：
意圖為自己或第三人不法之所有，以詐術使人將本人或第三人之物交付者，處五年以
下有期徒刑、拘役或科或併科一千元以下罰金。
以前項方法得財產上不法之利益或使第三人得之者，亦同。
前二項之未遂犯罰之。
                                                                        Ｒ
附表：
┌──┬────┬────────────┐
│編號│健保對象│ 虛報詐取費用（新臺幣） │
├──┼────┼────────────┤
│一  │康素蘭  │七千五百五十元          │
├──┼────┼────────────┤
│二  │乙○○  │七千二百元              │
├──┼────┼────────────┤
│三  │胡素姣  │一千六百元              │
├──┼────┼────────────┤
│四  │蔡沛芫  │五百五十元              │
├──┼────┼────────────┤
│五  │王菁慧  │五百五十元              │
├──┼────┼────────────┤
│六  │施淑珍  │二千二百元              │
├──┼────┼────────────┤
│七  │林君玲  │一千元                  │
├──┼────┼────────────┤
│八  │徐明宏  │五百元                  │
├──┼────┼────────────┤
│九  │劉千惠  │六百元                  │
├──┼────┼────────────┤
│十  │曾家玲  │一千六百元              │
├──┼────┼────────────┤
│十一│王麗萍  │六百元                  │
├──┼────┼────────────┤
│十二│廖婉青  │二千元                  │
├──┼────┼────────────┤
│十三│林雅婷  │一千四百五十元          │
├──┼────┼────────────┤
│十四│劉于瑞  │五百八十元              │
├──┼────┼────────────┤
│十五│洪詩芸  │四百六十元              │
├──┼────┼────────────┤
│合計│        │二萬八千四百四十元      │
└──┴────┴────────────┘
                                           Ｒ


司法院資訊處製作；財團法人民間司法改革基金會備份。
